【裁判字號】    99,訴,534
【裁判日期】    990831
【裁判案由】    確認股東關係不存在
【裁判全文】
臺灣臺南地方法院民事判決               99年度訴字第534號
原      告  丙○○
            甲○○
            乙○○
共      同
訴訟代理人  江信賢律師
複代理人    謝凱傑律師
共      同
訴訟代理人  蔡麗珠律師
            曾靖雯律師
被      告  高競五金企業有限公司
法定代理人  戊○○
            丁○○
上列當事人間請求確認股東關係不存在事件，經本院於民國99年
8月10日言詞辯論終結，判決如下：
    主  文
原告之訴駁回。
訴訟費用新台幣壹萬柒仟玖佰參拾伍元由原告負擔。
    事 實 及 理 由
一、原告起訴主張：
（一）原告丙○○與被告法定代理人戊○○於民國86年間分別出
      資新台幣（下同）225萬元、275萬元成立高競五金有限公
      司，當時因礙於有限公司需有股東5人以上之規定，原告
      丙○○乃借用原告甲○○及原告乙○○之名義，而戊○○
      則借用丁○○之名義，登記為被告公司之股東，並推由戊○○擔任被告公司董事長，原告丙○○擔任董事兼總經理
      。後因原告丙○○與戊○○對公司經營方針歧異，雙方遂
      協議由戊○○以540萬元買受原告三人所持有之被告公司
      45%之股權（即出資額），雙方並於93年2月11日簽訂股權
      轉讓協議書，且原告三人亦於93年12月底簽署股權轉讓同
      意書交予戊○○、被告公司，並請被告公司向經濟部辦理
      章程登記事項之變更。不料，97年間原告三人莫名收到財
      政部臺灣省南區國稅局新化稽徵所94年度、95年度營所稅
      未分配盈餘核定稅額繳款書、違章案件處分書及罰鍰繳款
      書，以原告為被告公司股東，命原告繳付稅款及罰款，原
      告才知被告公司並未向經濟部辦理章程登記事項之變更，
      致使被告公司之章程仍列名原告三人為股東。
（二）按確認法律關係之訴，非原告有即受確認判決之法律上利
      益者，不得提起之，民事訴訟法第247條第1項定有明文。
      所謂「即受確認判決之法律上利益」，係指法律關係之存
      否不明確，原告主觀上認其在法律上之地位有不安之狀態
      存在，此種不安之狀態，能以確認判決將之除去者而言，
      最高法院著有52年台上字第1237號、第1240號、第1922
      號判例參照。查有限公司股東之出資額，係屬得轉讓之財
      產權，且股東之姓名及出資額雖為有限公司章程應記載事
      項，惟依公司法第12條之規定，公司已登記事項有變更不
      為變更登記者，僅有不得對抗第三人之效力，並非有限公
      司股東出資額轉讓之生效要件，並不影響直接轉讓出資額
      之當事人間之契約關係，準此，原告丙○○於93年2月11
      日既與戊○○達成股權轉讓之協議，原告並於93年12月底
      書立股權轉讓同意書將全部出資額讓與戊○○，即已生出
      資額讓與之效力，原告三人已非被告公司之股東甚明。
（三）公司經中央主管機關撤銷或廢止登記，即應行清算。解散
      之公司，於清算時期中，得為了結現務及便利清算之目的
      ，暫時經營業務。公司之清算，以全體股東為清算人，除
      章程另有規定或經股東會決議另選任清算人者外，原則上
      以全體股東為清算人，此觀公司法第26條之1、第24條、
      第25條、第113條、第79條規定自明。公司之清算，係為
      了結已解散公司一切法律關係之程序，原業務執行機關因
      進行清算程序而不存在，董事之公司代表權因而停止，而
      代以清算人，由清算人為公司進行清算程序，如清算人有
      違反清算程序規定之情形，應負其法律上責任（公司法第
      108條、第113條、第87條參照）；且行政機關依「限制欠
      稅人或營利事業負責人出境實施辦法」之規定，對於公司
      欠稅達一定數額以上時，得限制公司負責人出境。原告因
      列名被告公司股東，而遭法務部行政執行署台南行政執行
      處要求繳納19,511元，足認原告私法上地位確有因遭列名
      為被告公司股東而有受侵害之危險。又倘原告果能取得
      本件勝訴判決，除得持向主管機關辦理變更登記外，亦可
      除去將來遭權債人依公司法第113條準用同法第79條至96
      條等清算相關規定向原告追索而可能負擔法律責任之不安
      狀態；且原告主張其並非被告公司之股東，與被告公司變
      更登記事項卡登記之情形不同，該關係存否即有不明確情
      形，並可能使原告應徵工作、貸款或稅捐上等有不利益存
      在，此種法律上地位不安之狀態，得以對被告之確認判決
      將之除去，故原告應有提起本件確認之訴之法律上利益；
      並聲明：請求確認原告與被告間之股東關係不存在。
二、被告未於言詞辯論期日到庭，亦未提出書狀作何聲明或陳述
    。
三、經查：
（一）本件被告業經合法之通知，未於言詞辯論期日到場，核無
      民事訴訟法第386條所列各款情形，爰依原告之聲請，由
      其一造辯論而為判決。
（二）按解散之公司除因合併、分割或破產而解散外，應行清算
      ；解散之公司，於清算範圍內，視為尚未解散；公司經中
      央主管機關撤銷或廢止登記者，準用前開規定；公司之清
      算人，在執行職務範圍內，為公司負責人；有限公司之清
      算，以全體股東為清算人，但本法或章程另有規定或經股
      東決議，另選清算人者，不在此限，公司法第24條、第25
      條、第26條之1、第8條第2項、第113條準用第79條分別定
      有明文。查被告業於民國97年5月5日經主管機關廢止其公
      司登記，有被告之公司查詢資料在卷可稽；且被告迄未向
      本院呈報清算人，亦有本院民事紀錄科查詢表足憑，依法
      應由全體股東為清算人應以其全體股東為清算人，而被告
      之股東除原告外，尚有戊○○、丁○○，以該二人為被告
      之法定代理人，自屬有據。又按確認法律關係之訴，非原
      告有即受確認判決之法律上利益者，不得提起之，民事訴
      訟法第247條第1項前段定有明文；且法律關係之存在與否
      不明確，原告主觀上認其地位有不妥之狀態或受侵害之危
      險，而此不妥或危險得以確認判決將之除去者，即得依民
      事訴訟法第247條規定提起確認之訴（最高法院52年台上
      字第1240號、第1922號判例意旨參照）。本件被告公司業
      經廢止，而原告是否為被告公司股東之法律地位不明，將
      致令原告負擔被告公司清算人之責，而有清繳欠稅、罰鍰
      等危險，參照前開說明，原告提起本件訴訟即有確認判決
      之法律上利益，合先敘明。
（三）原告主張渠等原為被告公司股東，共出資225萬元，嗣於
      93年2月11日由原告丙○○將原告三人之出資以540萬元之
      對價讓與被告公司董事長戊○○等情，有被告公司變更登
      記表及93年2月11日股權轉讓協議書在卷可稽，堪以信實
      。又原告丙○○為被告公司董事、原告甲○○、乙○○分
      別為被告公司股東，依公司法114條第1、3項規定，有限
      公司股東非得其他全體股東過半數之同意；公司董事非得
      其他全體股東同意，均不得以其出資之全部或一部，轉讓
      於他人；查被告公司全體股東合計5人，原告3人及其出資
      受讓人1人分別為公司董事及股東，合計人數已逾全體股
      東半數，且原告主張股東丁○○僅為原告出資受讓人戊○○之借用名義人，縱屬可信，因而足認原告上開出資之轉
      讓無違前揭公司法之規定而生效。然按「股份之轉讓，非
      將受讓人之姓名或名稱及住所或居所，記載於公司股東名
      簿，不得以其轉讓對抗公司。」，公司法第165條第1項定
      有明文，且「記名股票之轉讓，非將受讓人之本名或名稱
      記載於股票，並將受讓人之本名或名稱及住所或居所，記
      載於公司股東名簿，不得以其轉讓對抗公司，其意義在於
      股東對公司之資格可賴以確定，即公司應以何人為股東，
      悉依股東名簿之記載以為斷。」（最高法院91年台上字第
      802號判決要旨參照）；而有限公司設立登記後，應發給
      股單，且股單準用第165條第1項之規定（參公司法第104
      條第2項），即有限公司之股東就出資之轉讓，非將受讓
      人之姓名或名稱及住所或居所，記載於公司股東名簿，不
      得以其轉讓對抗公司。被告為有限公司，原告之出資轉讓
      縱生效力，而可請求被告公司為股東名簿之變更，然變更
      股東名簿之請求，究與確認股東關係不存在有別；且原告
      出資轉讓之實，既未經原告舉證業將其出資受讓人之姓名
      或住所登載於被告公司股東名簿，則原告仍為被告公司股
      東名簿上之股東，被告公司應以何人為股東，自悉依股東
      名簿之記載以為斷。從而原告請求確認其與被告間之股東
      關係不存在，參照上開法條規定與說明，自屬無據，應予
      駁回。
四、本件事證已臻明確，兩造其餘攻擊防禦方法及訴訟資料經本
    院斟酌後，核與判決結果不生影響，爰不逐一論述。
五、另按法院為終局判決時，應依職權為訴訟費用之裁判；且訴
    訟費用，由敗訴之當事人負擔；共同訴訟人，按其人數，平
    均分擔訴訟費用，民事訴訟法第87條第1項、第78條、第85
    條第1項前段分別定有明文。本件原告之訴無理由，訴訟費
    用17,935元（裁判費179,335元、公示送達登報費600元）應
    由原告負擔。
六、據上論結，原告之訴無理由，依民事訴訟法第78條、第87條
    第1項、第85條第1項前段，判決如主文。
中    華    民    國    99    年    8     月    31    日
                  民事第二庭    法  官  魏玉英
以上正本係照原本作成
如對本判決上訴，須於判決送達後20日內向本院提出上訴狀
如委任律師上訴者，應一併繳納上訴審裁判費
中    華    民    國    99    年    8     月    31    日
                                書記官  蔡曉卿

司法院資訊處製作；財團法人民間司法改革基金會備份。
